【裁判字號】    95,繼,1215
【裁判日期】    951130
【裁判案由】    選任遺產管理人
【裁判全文】
臺灣板橋地方法院民事裁定             95年度繼字第1215號
聲  請  人  財政部臺灣省北區國稅局
法定代理人  凌忠嫄
非訟代理人  乙○○
上列聲請人聲請選任被繼承人甲○之遺產管理人事件，本院裁定
如下：
    主      文
選任財政部國有財產局臺灣北區辦事處為被繼承人甲○（女、民
國二年十一月二十日生、身分證統一編號：Ｚ00000000
0號，生前籍設台北縣板橋市○○路○段一八二巷三弄七九號十
八樓）之遺產管理人。
准對被繼承人甲○之繼承人為承認繼承之公示催告。
被繼承人甲○之繼承人，應自前項公示催告最後登載新聞紙之日
起捌個月內承認繼承，上述期限屆滿，無繼承人承認繼承時，被
繼承人甲○之遺產，於清償債權，並交付遺贈物後，如有賸餘即
歸屬國庫。
程序費用由被繼承人甲○之遺產負擔。
    理      由
一按繼承開始時，繼承人之有無不明，而無親屬會議或親屬會議
  未於一個月內選定遺產管理人者，利害關係人或檢察官得聲請
  法院選任遺產管理人，並由法院依公示催告程序，定六個月以
  上之期限，公告繼承人，命其於期限內承認繼承，民法第一千
  一百七十七條、第一千一百七十八條第二項定有明文。
二本件聲請意旨略以：被繼承人甲○於民國九十四年三月十一日
  死亡，其生前無配偶，亦無生育子女，其父陳其順、母陳郭吉
  、祖父陳媽興、祖母許氏紅麟、長兄陳金旺、二哥陳金和均已
  死亡。其二姊陳阿珠、三姊陳耒好分別早已於明治三十九年、
  明治四十一年出養他人，有各該戶籍謄本在卷可憑，至於被繼
  承人之四姊及其外祖父母之戶籍，則於日據時代即已難以考究
  ，然被繼承人之外祖父母事實上已無生存之可能，此外復查無
  被繼承人另有其他兄弟姊妹之戶籍資料，足認本件繼承開始時
  確屬繼承人有無不明之情形。且被繼承人並無親屬會議或其親
  屬會議亦未於一個月內選定遺產管理人之事甚明。茲以被繼承
  人所留遺產價值甚鉅，其中不動產之現值經核共計新臺幣（下
  同）一百九十三萬七千四百五十九元，另存款金額亦計有一千
  五百三十萬五千三百七十六元，為保障聲請人對被繼承人遺產
  稅之徵收，被繼承人之遺產亟待管理，爰依法聲請選任由財政
  部國有財產局臺灣北區辦事處擔任被繼承人之遺產管理人等語
  。經查：
  (一)本件聲請人主張被繼承人甲○於民國九十四年三月十一日死
    亡，其生前無配偶、亦無生育子女、其父母、祖父母、胞兄
    均已死亡，其二姊、三姊亦均早於日據時代即已出養他人，
    有聲請人所提出之繼承系統表、各該相關戶籍謄本在卷可憑
    ，至於被繼承人之大姊、四姊及其外祖父母之戶籍，雖已難
    查考（參卷附桃園縣桃園市戶政事務所九十五年八月一日桃
    市戶字第○九五○○○六五○五號函），然徵諸排行老么之
    被繼承人及與之同屬日據時期出生之大哥、二哥（渠等年齡
    距今至少皆已達九十六歲以上）既均已死亡，則排行較被繼
    承人在前之大姊及四姊，以及年齡更長於渠等之外祖父母，
    衡情自亦難認仍有生存可能。此外復查無被繼承人另有其他
    兄弟姊妹之戶籍資料，足認本件繼承開始時確屬繼承人有無
    不明之情形。
  (二)其次，關於被繼承人所留遺產不動產，其現值經核共計一百
    九十三萬七千四百五十九元，又其所遺留存款金額亦計達一
    千五百三十萬五千三百七十六元，此有聲請人提出之被繼承
    人遺產稅課稅參考清單暨所附銀行函文影本為證。從而聲請
    人基於保障對被繼承人遺產課徵遺產稅之利害關係人之身分
    ，聲請選任被繼承人之遺產管理人，自屬於法有據。
  (三)按國有財產局係依國有財產法第九條設立之機關，依法綜理
    國有財產事務，而所謂國有財產，係指國家依據法律規定或
    基於權利行使，或由於預算支出，或由於接受捐贈所取得之
    財產，又該法所指之權利，則係指地上權、地役權、典權、
    抵押權、礦業權、專利權、著作權、商標權及其他財產上之
    權利而言，此觀國有財產法第二條第一項、第三條第一項第
    四款規定自明，是國家「依據法律規定．．．所取得之財產
    」、「財產上之權利」，均屬國有財產之範圍，而為國有財
    產局職掌之業務範圍。而民法第一千一百八十五條無人承認
    繼承之賸餘財產，歸屬國庫之規定，賦予國庫對於將來遺產
    之歸屬有期待權（參見院字第二二一三號解釋意旨），解釋
    上應屬上開國有財產法所定依據法律規定取得之財產權之一
    種。故法院通知國有財產局有此種國家依法應得之期待權時
    ，國有財產局依國有財產法之職掌，即應積極辦理。況如前
    所述，本件被繼承人甲○之遺產價值甚鉅，此於國有財產局
    並無不利，爰依聲請人之聲請，選任國有財產局為被繼承人
    之遺產管理人。
  (四)另依民法第一千一百七十八條第二項後段規定，法院依該條
    項規定選任遺產管理人時，應併依同條項後段規定為公示催
    告，爰併定期命繼承人為承認繼承之公示催告如主文所示。
三依非訟事件法第二十一條第二項、民事訴訟法第七十八條裁定
  如主文。
中    華    民    國    95    年    11    月    30    日
                              家事法庭法  官  余來炎
以上正本證明與原本無異。
如不服本裁定應於送達後十日內向本院提出抗告狀。
中    華    民    國    95    年    12    月    06    日
                                      書記官  蕭詩穎


司法院資訊處製作；財團法人民間司法改革基金會備份。
